---
title: "Sleutelsoorten_per_hok_interval"
author: "Brosens_Dimitri"
date: "2026-07-03"
output: html_document
---

```{r setup, include=FALSE}
knitr::opts_chunk$set(echo = TRUE)
```

```{r}
library(galah)
library(dplyr)
library(sf)
library(tidyr)
library(stringr)
library(leaflet)
library(httr2)

galah_config(atlas = "Flanders")
```

# Geef hier je hok-code

```{r}
mijn_uurhok_naam <- "D3-22"
```

#ophalen soortenlijst

We halen de brede soortenlijst (dr384 in dit geval) op, filteren op de ecologische sleutelsoorten, en strippen eventuele auteursnamen of haakjes zodat galah de taxonomische namen feilloos matcht.


```{r}
# Inladen van de specifieke portaallijst
mijn_brede_lijst <- search_all(lists, "dr384") |> 
  show_values(all_fields = TRUE)

# Filteren op sleutelsoorten en namen opschonen naar "Genus species"
soorten_subset <- mijn_brede_lijst |> 
  filter(sleutelsoorten == "ja") |> 
  pull(name) |> 
  as.character() |> 
  str_extract("^\\s*\\S+\\s+\\S+") |> 
  unique()

cat("Aantal geselecteerde sleutelsoorten voor analyse:", length(soorten_subset), "\n")
```
We berekenen zelf de bounding box voor het uurhok

We zetten de uurhok-code wiskundig om naar de exacte Belgische Lambert 72 coördinaten en transformeren de polygoon daarna naar WGS84 voor de geografische query.


We berekenen de polygoon volledig lokaal in het geheugen van R. De formule is gecorrigeerd op basis van de officiële topografische uitlijning van jouw IFBL-uurhokkenkaart.

```{r}
parse_ifbl_exact_4km <- function(hok_naam) {
  clean_name <- gsub("[-_ ]", "", toupper(hok_naam))
  
  letter <- substr(clean_name, 1, 1)
  kaartblad_y <- as.numeric(substr(clean_name, 2, 2))
  uur_y <- as.numeric(substr(clean_name, 3, 3))
  uur_x <- as.numeric(substr(clean_name, 4, 4))
  
  # Index van de hoofdletter bepalen volgens de IFBL-standaard
  letter_idx <- case_match(letter,
    "A"~0, "B"~1, "C"~2, "D"~3, "E"~4, "F"~5, "G"~6, "H"~7, "I"~8, "J"~9, "K"~10, "L"~11, "M"~12
  )
  
  # DE CORREKTE IFBL-ORIGIN IN LAMBERT 72 METERS:
  # Het IFBL-grid start wiskundig op X=6000 en Y=232000
  orig_x <- 6000 + (letter_idx * 32000)
  orig_y <- 232000 - (kaartblad_y * 20000)
  
  # Bereken de hoekpunten van het 4x4 km uurhok
  xmin <- orig_x + ((uur_x - 1) * 4000)
  ymin <- orig_y - (uur_y * 4000)
  xmax <- xmin + 4000
  ymax <- ymin + 4000
  
  # Maak de vierkante polygoon in Lambert 72 (CRS 31370)
  coords <- matrix(c(xmin, ymin, xmax, ymin, xmax, ymax, xmin, ymax, xmin, ymin), ncol = 2, byrow = TRUE)
  poly <- st_polygon(list(coords)) |> 
    st_sfc(crs = 31370) |> 
    st_as_sf()
  
  return(poly)
}

# Bereken de polygoon lokaal
uurhok_sf <- parse_ifbl_exact_4km(mijn_uurhok_naam)

# Transformeer naar WGS84 voor de atlas query en leaflet
mijn_hok_polygoon <- st_transform(uurhok_sf, crs = 4326)

# Dubbele check in de console:
cat("Nieuwe berekende GPS-grenzen:\n")
print(st_bbox(mijn_hok_polygoon))
```
```{r}
# Bereken de uiterste coördinaten (min/max) van het uurhok
bbox <- st_bbox(mijn_hok_polygoon)

cat("Data ophalen uit de Atlas (beperkt tot de regio van het hok)...\n")

raw_occurrences <- galah_call() |>
  # Filter op het vierkant rondom het hok om downloadsnelheid te optimaliseren
  galah_geolocate(mijn_hok_polygoon, type = "bbox") |> 
  # Filter direct op de geselecteerde sleutelsoorten
  filter(scientificName %in% soorten_subset) |> 
  select(scientificName, year, decimalLatitude, decimalLongitude) |>
  atlas_occurrences()

cat("Aantal binnengehaalde rijen voor deze regio:", nrow(raw_occurrences), "\n")
```

We projecteren de binnengehaalde punten, snijden ze lokaal af op de IFBL-grenzen, en delen ze in per decennium om de uiteindelijke trendtabel te tonen.

```{r}
if (!is.null(raw_occurrences) && nrow(raw_occurrences) > 0) {
  
  cat("Waarnemingen exact filteren binnen uurhok:", mijn_uurhok_naam, "...\n")
  
  # Maak van de binnengekomen punten een sf-object
  punten_sf <- raw_occurrences |> 
    filter(!is.na(decimalLongitude) & !is.na(decimalLatitude)) |> 
    st_as_sf(coords = c("decimalLongitude", "decimalLatitude"), crs = 4326)
  
  # Snijd de punten geografisch met de exacte IFBL-polygoon
  punten_in_hok <- st_intersection(punten_sf, mijn_hok_polygoon)
  
  # Bereken de 10-jaars periodes en bouw de matrix
  eindresultaat <- punten_in_hok |>
    st_drop_geometry() |> 
    filter(!is.na(year) & year >= 1980) |> 
    mutate(
      tijdsinterval = cut(
        year, 
        breaks = seq(1980, 2030, by = 10), 
        right = FALSE,
        labels = c("1980-1989", "1990-1999", "2000-2009", "2010-2019", "2020-2029")
      )
    ) |>
    group_by(scientificName, tijdsinterval) |>
    tally(name = "aantal") |>
    ungroup() |>
    pivot_wider(names_from = tijdsinterval, values_from = aantal, values_fill = 0)
  
  # Toon het mooie eindresultaat in het HTML-rapport
  knitr::kable(eindresultaat, caption = paste("Aantal waarnemingen per sleutelsoort in IFBL-uurhok", mijn_uurhok_naam))
  
} else {
  cat("Geen data overgebleven na ruimtelijke filtering.\n")
}
```
Hieronder visualiseren we de exacte grenzen van het IFBL-uurhok op een interactieve kaart.


```{r}
### 7. Interactieve Kaart met Sleutelsoorten per Tijdsinterval


# 1. Zorg dat de punten de kolom 'tijdsinterval' bevatten voor de inkleuring
punten_kaart_sf <- punten_in_hok |> 
  filter(!is.na(year) & year >= 1980) |> 
  mutate(
    tijdsinterval = cut(
      year, 
      breaks = seq(1980, 2030, by = 10), 
      right = FALSE,
      labels = c("1980-1989", "1990-1999", "2000-2009", "2010-2019", "2020-2029")
    )
  )

# 2. Maak een kleurenpalet aan voor de decennia
pal <- colorFactor(
  palette = "YlOrRd", 
  domain = punten_kaart_sf$tijdsinterval
)

# 3. Bereken de bounding box en strip de namen om de jsonlite-warning te voorkomen
bbox_coords <- st_bbox(mijn_hok_polygoon)

# 4. Bouw de interactieve kaart
leaflet() |> 
  addTiles() |> 
  
  # Voeg de kaarsrechte IFBL-uurhok polygoon toe
  addPolygons(
    data = mijn_hok_polygoon,
    color = "#444444", 
    weight = 2, 
    opacity = 0.8, 
    fillColor = "transparent",
    popup = paste("IFBL-uurhok:", mijn_uurhok_naam)
  ) |> 
  
  # Voeg de waarnemingen toe als cirkelmarkers
  addCircleMarkers(
    data = punten_kaart_sf,
    radius = 5,
    color = ~pal(tijdsinterval),
    stroke = TRUE,
    fillOpacity = 0.8,
    weight = 1,
    popup = ~paste0(
      "<strong>Soort:</strong> <em>", scientificName, "</em><br>",
      "<strong>Jaar:</strong> ", year, "<br>",
      "<strong>Interval:</strong> ", tijdsinterval
    )
  ) |> 
  
  # Voeg de legende toe
  addLegend(
    data = punten_kaart_sf,
    pal = pal, 
    values = ~tijdsinterval, 
    title = "Tijdsinterval",
    position = "bottomright"
  ) |> 
  
  # FIX: We gebruiken unname() zodat jsonlite puur getallen krijgt zonder labels
  fitBounds(
    lng1 = unname(bbox_coords$xmin),
    lat1 = unname(bbox_coords$ymin),
    lng2 = unname(bbox_coords$xmax),
    lat2 = unname(bbox_coords$ymax)
  )
```


