---
title: "Sleutelsoorten_per_hok_interval"
author: "Brosens_Dimitri"
date: "2026-07-03"
output: html_document
---

```{r setup, include=FALSE}
knitr::opts_chunk$set(echo = TRUE)
```

```{r}
library(galah)
library(dplyr)
library(sf)
library(tidyr)
library(stringr)
library(leaflet)
library(httr2)

galah_config(atlas = "Flanders")
```

# Geef hier je hok-code

```{r}
mijn_uurhok_naam <- "D3-22"
```

#ophalen soortenlijst

# Voer de galah call uit met de soortenfilter

```{r}


tellingen_sleutelsoorten <- galah_call() |>
   filter(
    cl201 == "d3-21",
    scientificName %in% soorten_subset # HIER filter je op jouw specifieke soortenlijst
  ) |>
  group_by(year, scientificName) |> # Tip: 'scientificName' toevoegen aan group_by zodat je de telling per soort ziet i.p.v. per orde
  atlas_counts()

# Bekijk het resultaat
print(tellingen_sleutelsoorten)
```
# Maak de tabel aan

```{r}

# 1. Definieer de chronologische volgorde vanaf 1930
intervallen_labels <- c("1930-1939", "1940-1949", "1950-1959", "1960-1969", 
                        "1970-1979", "1980-1989", "1990-1999", "2000-2009", 
                        "2010-2019", "2020-2029")

# 2. Bouw de matrix op uit de tellingen
counts_matrix <- tellingen_sleutelsoorten |>
  mutate(year = as.numeric(year)) |>
  filter(!is.na(year) & year >= 1930) |>
  mutate(
    tijdsinterval = cut(
      year, 
      breaks = seq(1930, 2030, by = 10), 
      right = FALSE,
      labels = intervallen_labels
    ),
    tijdsinterval = factor(tijdsinterval, levels = intervallen_labels)
  ) |>
  group_by(scientificName, tijdsinterval, .drop = FALSE) |>
  summarise(totaal_aantal = sum(count, na.rm = TRUE), .groups = "drop") |>
  # FIX: we gebruiken hier 'totaal_aantal' omdat we dat hierboven zo genoemd hebben
  pivot_wider(names_from = tijdsinterval, values_from = totaal_aantal, values_fill = 0) |>
  select(scientificName, all_of(intervallen_labels))

# 3. Print de tabel met de exacte dynamische titel bovenaan
knitr::kable(
  counts_matrix, 
  caption = paste("Aantal waarnemingen per sleutelsoort in IFBL uurhok", mijn_uurhok_naam)
)
```

### 5. Trendmatrix Opbouwen & Veiligheidscheck
We groeperen de binnengehaalde tellingen uit `tellingen_sleutelsoorten` in chronologische decennia vanaf 1930.


```{r}


intervallen_labels = c("1930-1939", "1940-1949", "1950-1959", "1960-1969", 
                        "1970-1979", "1980-1989", "1990-1999", "2000-2009", 
                        "2010-2019", "2020-2029")

# 1. Controleer of de tellingen succesvol zijn binnengekomen
if (!is.null(tellingen_sleutelsoorten) && nrow(tellingen_sleutelsoorten) > 0) {
  
  counts_matrix = tellingen_sleutelsoorten |>
    mutate(year = as.numeric(year)) |>
    filter(!is.na(year) & year >= 1930) |>
    mutate(
      tijdsinterval = cut(
        year, 
        breaks = seq(1930, 2030, by = 10), 
        right = FALSE,
        labels = intervallen_labels
      ),
      tijdsinterval = factor(tijdsinterval, levels = intervallen_labels)
    ) |>
    # Omdat we met tellingen werken, sommeren we de kolom 'count' per decennium
    group_by(scientificName, tijdsinterval, .drop = FALSE) |>
    summarise(totaal_aantal = sum(count, na.rm = TRUE), .groups = "drop") |>
    pivot_wider(names_from = tijdsinterval, values_from = totaal_aantal, values_fill = 0) |>
    select(scientificName, all_of(intervallen_labels))

  # 2. Automatische export naar data/processed
  dir.create(here("data", "processed"), recursive = TRUE, showWarnings = FALSE)
  bestandsnaam = here("data", "processed", paste0("countsmatrix_", tolower(mijn_uurhok_naam), ".csv"))
  write.csv2(counts_matrix, file = bestandsnaam, row.names = FALSE)

  # 3. Print de basistabel
  knitr::kable(
    counts_matrix, 
    caption = paste("Aantal waarnemingen per sleutelsoort in IFBL uurhok", mijn_uurhok_naam)
  )
  
} else {
  counts_matrix = NULL
  cat("WAARSCHUWING: Er werden geen tellingen gevonden voor de geselecteerde soorten in dit uurhok.\n")
}
```




### 7. Analyse van Verdwenen en Achteruitgaande Sleutelsoorten
Om te zien welke habitat-specifieke sleutelsoorten historisch aanwezig waren maar recent (sinds 2000) niet meer zijn waargenomen, berekenen we een status per soort.

```{r}
if (!is.null(counts_matrix) && nrow(counts_matrix) > 0) {
  
  status_matrix = counts_matrix |>
    rowwise() |>
    mutate(
      Historisch_totaal = sum(c_across(all_of(c("1930-1939", "1940-1949", "1950-1959", "1960-1969", "1970-1979", "1980-1989", "1990-1999")))),
      Recent_totaal     = sum(c_across(all_of(c("2000-2009", "2010-2019", "2020-2029"))))
    ) |>
    ungroup() |>
    mutate(
      Status = case_when(
        Historisch_totaal > 0  & Recent_totaal == 0 ~ "🔴 Mogelijk verdwenen",
        Historisch_totaal > 0  & Recent_totaal < (Historisch_totaal / 2) ~ "🟠 Sterk achteruitgaand",
        Historisch_totaal == 0 & Recent_totaal > 0 ~ "🟢 Nieuwe vestiging",
        Historisch_totaal > 0  & Recent_totaal >= (Historisch_totaal / 2) ~ "🔵 Stabiel / Aanwezig",
        TRUE ~ "⚪ Geen/Te weinig data"
      )
    ) |>
    arrange(factor(Status, levels = c("🔴 Mogelijk verdwenen", "🟠 Sterk achteruitgaand", "🔵 Stabiel / Aanwezig", "🟢 Nieuwe vestiging", "⚪ Geen/Te weinig data")))

  # Toon de prachtige gesorteerde tabel met statussen
  knitr::kable(
    status_matrix |> select(scientificName, Status, everything(), -Historisch_totaal, -Recent_totaal),
    caption = paste("Trend- en alarmstatus van sleutelsoorten in uurhok", mijn_uurhok_naam)
  )
  
} else {
  cat("Status-analyse overgeslagen omdat er geen data beschikbaar is voor dit uurhok.\n")
}
```



  
  
```{r}
tabel <- here("data", "processed", paste0("countsmatrix_", tolower(mijn_uurhok_naam), ".csv"))
```

```{r}
write.csv2(eindresultaat, file = tabel, row.names = FALSE)
```


